---
title: "Aula 6 - Análise de Tendência e Sazonalidade"
author: "João Ricardo F. de Lima"
date: "`r format(Sys.time(), '%d de %B de %Y.')`"
output: 
    html_document:
        theme: flatly
        number_sections: yes
        highlight: textmate
#        includes: 
#          in_header: "header.html"
        toc: yes
        toc_float:
          collapsed: yes
          smooth_scroll: yes 
---

```{r setup, include=FALSE}
knitr::opts_chunk$set(
  echo       = TRUE,
  warning    = FALSE,
  message    = FALSE,
  fig.width  = 8, 
  fig.height = 6,
  fig.align  = "center",
  comment    = "#",
  size       = "normalsize"
  )

#Linhas precisam de ajuste semanal: 30, 104, 201, 204
```

<br>

# Análise da Tendência

<br>

A **tendência determinística** de uma série temporal é representada por mudanças no nível médio da série que ocorrem de forma previsível, em função do tempo. Existe ainda a **Tendência Estocástica**, uma tendência que muda de forma aleatória ao longo do tempo. 

Enquanto a tendência determinística representa variações percentuais fixas ao longo do tempo, a tendência estocástica implica em uma variação percentual aleatória e imprevisível.

Supondo que os componentes Ciclo e Sazonalidade não estejam presentes em uma série temporal ($Y_t$), a mesma pode ser representada por

$$
Y_t=T_t+\epsilon_t
$$ 

em que $T_t$ é o componente de tendência e $\epsilon_t$ é o resíduo do modelo.

Existem vários métodos para estimar a tendência determinística $T_t$, sendo que os mais utilizados são os métodos de regressão ou Filtro de Hodrick-Prescott.
 
No método de regressão, ajusta-se $Y_t$ como uma função do tempo:

$$
Y_t=f(t)+\epsilon_t
$$ 

em que f(t) pode assumir a forma de um polinômio de qualquer grau ou exponencial. Tem-se as seguintes possibilidades:


a) Tendência Linear: $Y_t=\beta_0+\beta_1t+\epsilon_t$ 
 
b) Tendência Quadrática: $Y_t=\beta_0+\beta_1t+\beta_2t^2+\epsilon_t$ 
 
c) Polinômio de grau k: $Y_t=\beta_0+\beta_1t+\beta_2t^2+\dots+\beta_kt^k+\epsilon_t$ 
 
d) Exponencial: $Y_t=Ae^{\beta t}\epsilon_t$ 
 
a variável explicativa nestes modelos é o tempo (t) que assume os valores t=1,2,3,...T, chamada de variável tendência (trend).

<br>

## Entrando com os dados no R

<br>

``` {r econ1, warning=FALSE, message=FALSE} 
#Direcionado o R para o Diretorio a ser trabalhado
setwd('/Users/jricardofl/Dropbox/tempecon/dados_manga')

#Inicio do Script
#Pacotes a serem utilizados 
library(mFilter)
library(forecast)
library(dplyr)
library(tsutils)
library(ggplot2)
library(reshape2)
library(greybox)
library(scales)

atual <-  as.Date("2023-07-01") #ultimo mes disponibilizado
mes <- 7

#Entrando dados no R
dados2 <- read.csv2('total_exporta_br.csv', header=T, sep=";", dec = ".")
#dados <- dados[,-c(9:10)] #retirar as ultimas colunas
colnames(dados2)[1]<-'ano'

#Ajusta para Volume
#Analise de Serie Temporal
exporta_manga_volume <- dados2[,4]
exporta_manga_volume<-exporta_manga_volume/1000  #passando de quilo para tonelada

#Setando como uma série temporal
exporta_manga_volume <- ts(exporta_manga_volume, start=c(2012,1), freq=12)

#Grafico da evolucao do volume exportado de manga
plot(exporta_manga_volume, main='Volume mensal exportado de Mangas',
     xlab='Meses dos anos', ylab='Toneladas', lwd=3)
```

<br>

## Decomposição da Série Temporal nos componentes

``` {r econ2, warning=FALSE, message=FALSE} 
#Decompor a Serie
decompa <- decompose(exporta_manga_volume, type = 'multiplicative')
plot(decompa)
```

<br>

``` {r econ3, warning=FALSE, message=FALSE} 
#Mostrar apenas a Tendencia da Serie
plot(decompa$trend)
```

<br>

## Estimação de Modelos de Tendência

<br>

``` {r econ4, warning=FALSE, message=FALSE} 

# Modelos estimados com a Série Original
trend <- 1:length(exporta_manga_volume) #geracao da variavel tendencia

regress1 <- lm(exporta_manga_volume ~ trend) #tendencia linear
summary(regress1)

regress2 <- lm(exporta_manga_volume ~ trend +  I(trend^2)) #tendencia quadratica
summary(regress2)
```

<br>

A escolha do modelo que melhor ajusta a série é feita pelo $R^2$ ajustado no caso de terem a mesma variável dependente e quantidades diferentes de variáveis explicativas ou dos critérios de Akaike (AIC) e Schwarz (SC) quando as variáveis dependentes forem diferentes.

<br>

## Verificação do modelo com melhor ajuste

<br>

``` {r econ5, warning=FALSE, message=FALSE} 
AIC(regress1, regress2)
AICc(regress1)
AICc(regress2)
BIC(regress1, regress2)
```

<br>

``` {r econ6, warning=FALSE, message=FALSE}
# Modelos estimados com a Série Apenas com a Tendência

exporta_tendencia <- decompa$trend

exporta_tendencia <- ts(exporta_tendencia, start=c(2012,1), freq=12)

trend <- 1:length(exporta_tendencia) #geracao da variavel tendencia

regress3 <- lm(exporta_tendencia ~ trend) #tendencia linear
summary(regress3)

regress4 <- lm(exporta_tendencia ~ trend +  I(trend^2)) #tendencia quadratica
summary(regress4)
```

<br>

# Tendência - Filtro Hodrick-Prescott

<br>

O **filtro Hodrick-Prescott (HP)** é um método de suavização bastante usado entre os macroeconometristas para obter uma estimativa suavizada de um componente de tendência de longo-prazo de uma série temporal.

Considere que se tenha uma série temporal $y_t$ e que se queira decompor a série em partes, uma tendência \{$\mu_t$\}, um componente cíclico \{$c_t$\} e um componente de erro \{$\epsilon_t$\}. 

$$
min \bigg(\frac{1}{T}\sum_{t=1}^{T}(y_t-\mu_t)^2+\frac{\lambda}{T}\sum_{t=2}^{T-1}[(\mu_{t+1}-\mu_t)-(\mu_t-\mu_{t-1})]^2\bigg)
$$
com $\lambda$ sendo uma constante e T o número de observações.

O problema é selecionar \{$\mu_t$\} que minimize a soma de quadrados. Na minimização, $\lambda$ é um parâmetro  que reflete uma penalidade e controla a suavização da variância relativa série. Quanto maior o valor do $\lambda$, maior é a penalidade e mais suave é essa variância. Se $\lambda=\infty$, a série suavizada é uma tendência linear. Se $\lambda=0$, a tendência é a própria série $y_t$;
Se recomenda os valores de $\lambda$ iguais a 100, 1.600 e 14.400 para dados anuais, trimestrais e mensais, respectivamente.

<br>

``` {r econ7, warning=FALSE, message=FALSE}

#Calculo da tendencia pelo Filtro de Hodrick-Prescott
dadoshp <- hpfilter(exporta_manga_volume, type='lambda', freq=14400) #100 em dados anuais
plot(dadoshp$trend)
plot(dadoshp$cycle)
plot(dadoshp)

#Graficos com o PRECO-HP

plot(exporta_manga_volume, main='Volume mensal exportado de Mangas',
     xlab='(meses)', ylab='Reais (R$)', lwd=3)
axis(1, at=c(2012:2023))
lines(dadoshp$trend, col='red', lwd=3)
legend('topleft', col=c('black','red'), lty=c(1,1), lwd=c(2,2),
       legend=c('Preço', 'Série Suavizada'))
```

<br>

# Análise da Sazonalidade

<br>

**Variações sazonais** são movimentos cíclicos que se completam no período de um ano e se reproduzem nos outros anos com certa regularidade. Em outras palavras, *sazonalidade* significa dizer que em determinados meses os valores estão sistematicamente acima ou abaixo de um valor médio da série.

Assim, nos estudos normalmente se isola o componente sazonalidade por dois motivos:

a) Para estudar os outros componentes, como a tendência; 

b) identificar os componentes sazonais que expressam a intensidade da sazonalidade a cada período.

<br>

## Gráfico da Sazonalidade

<br>

``` {r econ8, warning=FALSE, message=FALSE} 
#Mostrar apenas a Sazonalidade da Serie
plot(decompa$seasonal)
```

<br>

## Gráfico dos Fatores Sazonais

```{r econ9, warning=FALSE, message=FALSE}
decompa<-decompose(exporta_manga_volume, type = 'multiplicative')
sazonal_volume <- decompa$figure
meses <- seq(as.Date("2021/1/1"), by = "month", length.out = 12) 
sazonal_graph_volume <- tibble(meses, sazonal_volume)

g6 <- ggplot(data=sazonal_graph_volume)+
  geom_line(aes(x=meses, y=sazonal_volume), color="blue", size=1.5)+
  scale_y_continuous(limits=c(-1,3), n.breaks = 5, expand = expansion(add=c(0,0.5)), 
                     labels=number_format(accuracy = 0.1)) +
    scale_x_date(date_breaks = "1 month",
               labels = date_format("%B"))+
  labs(y= "", x= "Meses de cada Ano", title='',
       caption = "")+
  theme_minimal()+
  theme(axis.text.x=element_text(angle=45, hjust=0.5, size=12, margin = margin(b=10)),
        axis.text.y=element_text(hjust=0.5, size=12, margin = margin(l=10)),
        axis.title.y = element_text(size=12, face = "bold"),
        axis.title.x = element_text(size=12, face = "bold"),
        panel.grid.major = element_blank(),
        panel.grid.minor = element_blank(),
        plot.caption = element_text(hjust = 0, size=12),
        legend.position = "bottom", legend.title = element_blank(),
        legend.text=element_text(size=10)) # Definindo posição da legenda

g6
```

<br>

## Análise da Sazonalidade com o seasplot

<br>

``` {r econ10, warning=FALSE, message=FALSE}
seasplot(exporta_manga_volume, outplot = 5)
```

<br>

## Sazonalidade - Regressão

<br>

A sazonalidade determinística pode ser analisada pelo **método de regressão** com o uso de *dummies* (binárias). Considere: 

<br>

$$
Y_t=T_t+S_t+\epsilon_t
$$

<br>

em que a tendência é dada por por $T_t=\sum_{j=0}^{k}\beta_jt^j$;

Se a sazonalidade é determinística, o padrão sazonal não varia a cada ano e pode ser representado por 12 dummies sazonais $S_t=\sum_{j=1}^{12}\alpha_jd_{jt}$

Cada série de dummy sazonal da variável "y" pode ser facilmente gerada no R pelo comando ``dseas1 <- seasonaldummy(y) ``. Se a restrição $\sum_{j=i}^{12}d_j=0$ for usada, $\alpha_j$ representa o efeito sazonal do período "s" comparado com uma linha de tendencia média.
	
Estima-se o seguinte modelo:

<br>

$$
Y_t=\sum_{j=0}^{k}\beta_jt^j+\sum_{j=1}^{11}\alpha_jD_{jt}+\epsilon_t
$$
<br>

os coeficientes $\alpha_1, \alpha_2, \dots, \alpha_12$ são as constantes sazonais. 

Dado que $\sum_{j=i}^{12}d_j=0$, $\alpha_{12}=-(\alpha_1+\alpha_2+ \dots+ \alpha_{11})$

<br>

## Exemplo Sazonalidade Determinística por regressão no R

<br>

``` {r econ11, warning=FALSE, message=FALSE}
#Geracao das variaveis Dummy Sazonais
exporta_manga_volume1 <- window(exporta_manga_volume, end=c(2022,12))
trend_volume <- cmav(exporta_manga_volume, outplot=F)
trend_volume1 <- window(trend_volume, end=c(2022,12))

dseas1 <- seasonaldummy(exporta_manga_volume1)
for(i in c(12, 24, 36, 48, 60, 72, 84, 96, 108, 120, 132)) {
  dseas1[i,] <- -1
}

#resultados ficarem com 4 casas decimais
#options(digits=4) 

regressao5 <- lm(exporta_manga_volume1 ~ trend_volume1 + dseas1)
summary(regressao5)

# Organização dos Coeficientes da Regressão 

coeffs <- coefficients(regressao5) #salva os coeficientes do modelo

#Calculo do efeito sazonal para dezembro como sendo o 
#negativo do somatorio dos outros meses

dezembro <- as.data.frame(-(coeffs[3]+coeffs[4]+coeffs[5]+coeffs[6]+coeffs[7]+
                              coeffs[8]+coeffs[9]+coeffs[10]+coeffs[11]
                            +coeffs[12]+coeffs[13]))

colnames(dezembro)[1] <- "coeffs"
rownames(dezembro)[1] <- "Dezembro"

#salva os coeficientes estimados em um data frame
coeffs <- as.data.frame(coeffs) 
rownames(coeffs) <- c("intercepto", "tendencia", "Janeiro", "Fevereiro", "Março",
                      "Abril", "Maio", "Junho", "Julho", "Agosto", "Setembro", 
                      "Outubro", "Novembro")

# adiciona uma linha no primeiro data frame, juntando dezembro
# com os demais meses
indices_sazonais <- bind_rows(coeffs, dezembro) 

#retira as duas primeiras linhas
indices_sazonais <- indices_sazonais %>% slice(-(1:2)) 

#cria uma variável "meses"
indices_sazonais$meses <- c("Janeiro", "Fevereiro", "Março",
                      "Abril", "Maio", "Junho", "Julho", "Agosto", "Setembro", 
                      "Outubro", "Novembro", "Dezembro")

#Transforma a variável em um factor para fazer o gráfico sem mudar
#a ordem do eixo do x
indices_sazonais$meses <- factor(indices_sazonais$meses, levels = indices_sazonais$meses)

#Gráfico

mycolor1 <- "blue" #escolhe a cor do gráfico

ggplot(data=indices_sazonais, aes(x=meses, y=coeffs, fill="Indices Sazonais"))+
  geom_col()+
    scale_fill_manual(values=mycolor1)+
    labs(y= "Índices Sazonais", x= "Meses", title='Analise de Sazonalidade Exportações de Manga por Regressão',
       caption = "")+
    theme_minimal()+ #Definindo tema
    theme(axis.text.x=element_text(angle=0, hjust=0.5, size=8, margin = margin(b=20)),
        axis.text.y=element_text(hjust=1, size=14, margin = margin(l=20)),
        axis.title.x = element_text(size=14, face = "bold", margin = margin(b=20)),
        axis.title.y = element_text(size=14, face = "bold", margin = margin(l=40)),
        plot.title = element_text(hjust = 0.5, size=16, face="italic"),
        panel.grid.major = element_blank(),
        panel.grid.minor = element_blank(),
        plot.caption = element_text(hjust = 0, size=12),
        legend.position = 'bottom',
        legend.title = element_blank()) # Definindo posição da legenda
```

<br>

## Análise da Tendência sem a Sazonalidade

<br>

``` {r econ12, warning=FALSE, message=FALSE}
regressao6 <- lm(exporta_manga_volume1 ~ + dseas1)
summary(regressao6)

serie_semsaz <- regressao6$residuals
serie_semsaz <- ts(serie_semsaz, start=c(2012,1), freq=12)

plot(serie_semsaz)
```

``` {r econ13, warning=FALSE, message=FALSE}
trend <- 1:length(serie_semsaz) #geracao da variavel tendencia

regress7 <- lm(serie_semsaz ~ trend) #tendencia linear
summary(regress7)
```
